【裁判字號】    97,重訴,51
【裁判日期】    970602
【裁判案由】    返還不當得利
【裁判全文】
臺灣臺中地方法院民事判決              97年度重訴字第51號
原      告  戊○○
訴訟代理人  劉榮滄律師
被      告  乙○○
                        之3號.
訴訟代理人  陳惠伶律師
上列當事人間請求返還不當得利等事件，經於民國97年5月19日
言詞辯論終結，本院判決如下：
    主    文
被告應給付原告新臺幣7,700,000元，及自民國83年10月8日起至
清償日止，按週年利率百分之5計算之利息。
訴訟費用由被告負擔。
本判決於原告以新臺幣2,560,000元為被告供擔保後，得假執行
；但被告如以新臺幣7,700,000元為原告預供擔保後，得免為假
執行。
    事實及理由
甲、原告方面：
  壹、聲明：除假執行供擔保金額外，餘如主文所示。
  貳、陳述：
    （一）請求權基礎：(1)、民法第256條、第259條買賣契約解
    （二）事實及理由：
          一、被告乙○○與訴外人陳天汶及葉春雨，於民國79
              年間以每坪單價新臺幣（下同）25,000元，總價
              1,000萬元，向訴外人陳進郎購買坐落臺中市○○區○○段147地號系爭土地（地目田、面積0.7
              007公頃）中之「400坪」權利（土地權利分配比
              例為：訴外人陳天汶200坪、葉春雨100坪、被告
              乙○○100坪)。
          二、訴外人陳天汶所擁有之上開200坪土地權利，於
              81年7月13日轉讓予被告乙○○，故被告乙○○
              所擁有之系爭土地權利分配比例成為300坪。
          三、(1)、83年4月7日，訴外人葉春雨將其所取得之上
              (2)、83年4月7日，原告以以每坪26,000元總價
              (3)、83年10月8日，被告乙○○再將其所餘之上
          四、被告乙○○與訴外人陳天汶及葉春雨，於79年間
              向訴外人陳進郎所購買系爭147地號土地之「400
              坪」權利，至此已全部轉讓與原告戊○○及原告
              戊○○之妻即訴外人賴楊寶枝。被告乙○○並書
              立「全部四百坪已全部轉讓戊○○無誤」字句，
              並由被告乙○○女祕書己○○及葉春雨見證。
          五、因系爭土地本屬三七五耕地，依當時法令，無法
              辦理移轉登記予原告戊○○，乃約定在得辦理移
              轉登記前，委託被告乙○○及訴外人己○○負責
              保管。
          六、農業發展條例嗣經修正，系爭土地現已得辦理分
              割及移轉登記，原告戊○○屢催被告乙○○依約
              協同訴外人陳進郎備齊所有權移轉登記所需文件
              ，會同辦理。詎遭訴外人陳進郎覆函略以：「本
              件買賣與合夥純屬本人與乙○○先生間之關係，
              何來同意戊○○與賴楊寶枝之事... 」、「本人
              與乙○○先生常有聯繫，未曾聽聞移轉所有權之
              爭之事，何來屢催。又因該標的因有租約關係，
              處理困難，且近年來不動產大幅下跌，本人與乙○○先生已另有協議在案」、「本人與乙○○先
              生對本件買賣與合夥關係，兩人常有商議並均立
              有買賣契約書與協議書，豈容無的放矢... 」等
              語，拒絕辦理移轉登記。
          七、嗣經原告多方查詢得知，被告乙○○與訴外人己○○（即閆廷俞），已於89年3月3日與訴外人陳
              進郎（代表地平線工業股份有限公司）訂立「協
              議切結書」略以：「承買人陳天汶、葉春雨、乙○○，於79年間與陳進郎共同投資購買楓興段
              147地號土地，由承買人等出資1,000萬元，並與
              陳進郎訂定不動產買賣契約書...，今因故，承
              買人出資之1,000萬元，由陳進郎退還，並提供
              地平線工業股份有限公司之不動產，抵押給予承
              買人乙○○先生（因葉春雨與陳天汶之部分已出
              讓給予承買人乙○○先生）或其指定人，並於地
              平線工業股份有限公司於出售或增貸或其它方式
              等取得資金後，陸續退還承買人投資之價金新台
              幣1,000萬元，並協議如下：壹、乙○○先生同
              意以閆廷俞或其指定人名義設定抵押並執行與地
              平線工業股份有限公司相關抵押與塗銷事宜（如
              公司更名或買賣過戶及股東變更亦同）... 」。
          八、原告嗣再調閱系爭147地號土地登記謄本，發現
              訴外人陳進郎已於85年3月23日就系爭土地設定
              5,000萬元之高額抵押權予訴外人台中商業銀行
              ，更於89年7月28日分割出售部分土地給訴外人
              郭金能0.4210公頃（分割出之地號為南屯區○○
              段0000-000地號）、89年ll月2日再分割出售給
              訴外人郭金能0.0387公頃（地號為南屯區○○段
              0000-0 000地號），訴外人陳進郎自己因分割僅
              保留其中之0.2510公頃土地（分割後地號為南屯
              區○○段0000-0000地號)，且仍存在有向台中商
              銀所設定之抵押權5000萬元，遠超過所保留之土
              地價值至鉅。
          九、系爭土地因有上述設定抵押、分割出售及拒絕移
              轉之情事，顯見被告乙○○已無法會同訴外人陳
              進郎履行移轉400坪土地所有權登記予原告之義
              務，自屬完全可歸責於被告乙○○及訴外人陳進
              郎之事由，致給付不能，為此爰依民法第256條
              規定，以起訴狀繕本之送達，解除買賣契約並請
              求回復原狀返還價金。
          十、另按民法第226條規定：「因可歸責於債務人之
              事由，致給付不能者，債權人得請求損害賠償」
              、第256條規定：「債權人於有226條之情形時，
              得解除契約」、第179條規定：「無法律上之原
              因而受利益，致他人受損害者，應返其利益，…
              」。本件買賣標的既因可歸責於被告乙○○之事
              由，致給付不能，原告並已通知被告，解除本件
              買賣契約，則原告戊○○自得請求被告負契約解
              除後之回復原狀責任，或負相當於買賣價金750
              萬元之損害賠償，另如鈞院認為上開400坪土地
              權利之買賣契約因違反當時法令而無效，則依民
              法第113條及179條，原告亦得請求被告返還其因
              無法律上之原因所受之770萬元利益及其利息。
        十一、被告另抗辯系爭300坪土地權利之移轉，係供為
              兩造間原有借款關係之清償，因買賣契約（新債
              務）無效而無法履行，則原有借款關係（舊債務
              ）並不消滅等語。則原告亦得本於消費借貸關係
              ，以民事準備書狀（二）之送達終止消費借貸關
              係而請求返還其中495萬3,720元及200萬元借款
              ，暨均回溯5年按週年利率百分之5計算之利息。
  參、證據：提出原147地號土地分割前登記簿謄本、不動產買
      賣契約書影本、訴外人陳進郎所發郵局存證信函、乙○○
      、閏廷俞與陳進郎（地平線工業股份有限公司）89年3月3
      日協議切結書、第147、147-1、147-2地號土地之土地登
      記謄本、相關付款資料及大陸地區投資股東名冊、分配比
      例表、會議紀錄等為證，並聲請訊問證人黃秀卿、己○○
      、丁○○、甲○○、丙○○。
乙、被告方面：
  壹、聲明：原告之訴駁回，如受不利之判決，願供擔保請准宣
      告免為假執行。
  貳、陳述：
    （一）對原告主張不爭執部分：
          一、對原告所主張之土地權利轉讓過程不爭執。
          二、對原告所提出之土地登記謄本、不動產買賣契約
              書、被告乙○○、閏廷俞與陳進郎（地平線工業
              股份有限公司）89年3月3日之協議切結書均為真
              正不爭執。
          三、對原告所主張以兩造間之借款扣付第一次之520
              萬元價金及第二次250萬元價金之部分支付，不
              爭執。
    （二）對原告主張否認部分：
          一、損害賠償之債，以有損害之發生及有責任原因之
              事實，並二者之間有相當因果關係為其成立要件
              。又請求返還不當得利，以無法律上之原因而受
              利益，致他人受有損害為其要件，所得請求返還
              之範圍，應以對方所受之利益為度，非以請求人
              所受損害若干為準...。本件原告並無因被告簽
              寫「此契約書內陳天汶的二百坪已於八十三年四
              月七日由乙○○再轉讓給戊○○」、「此契約書
              內乙○○的一百坪於八十三年十月八日由乙○○
              再轉讓給戊○○」、「全部四百坪已全部轉讓戊○○無誤」等字樣，而受有任何損害，被告亦無
              因簽寫上開字樣而獲有任何利益。原告未舉證證
              明其如何因被告簽寫上開字樣而受有何種損害，
              亦未舉證證明其有交付770萬元之買賣價金予被
              告之事實，則原告以對被告解除前開被告所簽寫
              字樣之法律關係，而訴請被告賠償相當於買賣價
              金770萬元之損害，或請求無法律上之原因所受
              770萬元之利益及利息，顯無理由。
          二、卷附之不動產買賣契約書影本上並無記載原告起
              訴狀所稱：「因上開土地屬三七五耕地，依當時
              法令尚無法登記與告訴人戊○○，乃約定在得辦
              理移轉登記前委託乙○○及己○○等負責保管」
              之文字，原告起訴狀所稱之內容，並非事實。原
              告明知被告所簽寫「此契約書內陳天汶的二百坪
              已於八十三年四月七日由乙○○再轉讓給戊○○
              」、「此契約書內乙○○的一百坪於八十三年十
              月八日由乙○○再轉讓給戊○○」、「全部四百
              坪已全部轉讓戊○○無誤」等字樣時，依當時之
              土地法及農業發展條例之規定，均屬依法無法履
              行，亦即原告明知被告所簽寫上開字樣之法律關
              係，依法無效。原告基於無效之法律關係，以給
              付不能為由，主張解除契約，而對被告請求相當
              買賣價金750萬元之賠償，於法不合。
          三、本件系爭300坪土地權利之轉讓，係供為被告對
              原告原所負借款債務之抵償，被告無法履行新債
              務，則原有借款關係（舊債務）並不消滅。
          四、原告與其配偶賴楊寶枝嗣於95年6月5日在中國大
              陸地區，與被告簽立「協議書」，約定原告與其
              配偶賴楊寶枝原本得受分配之房屋面積僅為744.
              8平方公尺，然被告實際分配予原告與其配偶賴
              楊寶枝776.088平方公尺，超出之31.288平方公
              尺即係用供抵償被告對原告所負之借款債務。又
              「協議書」第四條記載「甲方（賴楊寶枝、戊○○）取得上述房產之處置權后，不得以任何理由
              對乙○○先生及上述四家公司的經營活動進行干
              涉，亦不得散布對上述四家公司產生不利影響言
              論（含書面），不以任何理由或透過第三人向乙○○先生及上述四家公司追索有關投資、收益、
              權益、債權等事項，否則甲方應承擔相關責任。
              」因此，基於上開協議書之約定，兩造間之債權
              、債務關係均已消滅，故原告於簽立上開「協議
              書」之後，又對被告提起本件訴訟，顯然違約及
              違背誠信原則。
  參、證據：提出協議書、委託書、商品房買賣合同、律師函、
      不起訴處分書等為證。
丙、兩造依民事訴訟法第270條之1整理並協議簡化爭點如下：
  壹、兩造間原是否存在合法之買賣契約關係？
  貳、原告有無給付770萬元之價金予被告？
  參、系爭300坪土地權利之買賣，被告是否陷於給付不能？
  肆、原告與其配偶賴楊寶枝於95年6月5日在中國大陸地區與被
      告所簽立之「協議書」，其效力為何？原告是否不得再對
      被告為主張？
丁、得心證之理由：
  壹、程序方面：按訴狀送達後，原告不得將原訴變更或追加他
      訴。但被告同意、請求之基礎事實同一、擴張或減縮應受
      判決事項之聲明、不甚礙被告之防禦及訴訟之終結者。另
      被告於訴之變更或追加無異議，而為本案之言詞辯論者，
      視為同意變更或追加。事訴訟法第255條定有明文。查原
      告起訴聲明原請求判命被告給付750萬元，嗣於起訴狀送
      達被告後擴張請求金額為770萬元，及追加民法第113條、
      第179條（見97年3月12日言詞辯論筆錄）及終止消費借貸
      關係請求返還借款（見民事準備書狀二）。依上揭規定，
      應予准許，合先敘明。
  貳、原告主張被告乙○○與訴外人陳天汶、葉春雨，於79年間
      以每坪單價2萬5000元，總價1000萬元之對價，向訴外人
      陳進郎購買坐落臺中市○○區○○段147地號、地目田、
      面積0.7007公頃土地中之「400坪」權利（分配比例：訴
      外人陳天汶200坪、葉春雨100坪、被告乙○○100坪)。訴
      外人陳天汶所擁有之200坪土地權利部分，於81年7月13日
      轉讓予被告乙○○，被告乙○○取得土地權利分配之比例
      變為300坪。83年4月7日訴外人葉春雨將其所取得之上開1
      00坪土地權利，讓與原告戊○○之妻即訴外人賴楊寶枝。
      83年4月7日，原告戊○○自被告乙○○處取得其中200坪
      土地權利（每坪26,000元，總價520萬元，價金除以被告
      乙○○前向原告戊○○所借貸之未償借款、所欠水電、電
      話、房租合計4,953,720元抵扣外，不足之246,280元，則
      於83年4日15日匯入被告乙○○在台中四信南屯分社第000
      00000000號帳戶）。繼於83年10月8日，被告乙○○再將
      其原有之100坪土地權利，亦轉讓予原告戊○○（每坪25,
      000元，總價250萬元，部分價金則以被告乙○○於83年7
      月28日、8月2日及8月3日向原告戊○○所借貸合計200萬
      元之借款抵償）。至此被告乙○○與訴外人陳天汶、葉春
      雨於79年間向訴外人陳進郎所購買之系爭147地號土地之
      「400坪」權利，已全部轉讓與原告戊○○，被告乙○○
      並書立「全部四百坪已全部轉讓戊○○無誤」字句等情，
      為兩造所不爭執，信屬實在。
  參、爰就兩造間之爭點分述如下：
    （一）兩造間就系爭300坪土地權利，是否存在合法之買賣
          契約關係？是否給付不能？
          一、按法律行為，違反強制或禁止之規定者，無效。
              民法第71條前段定有明文。而以不能之給付為契
              約標的者，其契約為無效。除其不能情形可以除
              去，而當事人訂約時並預期於不能之情形除去後
              為給付者，其契約仍為有效。民法第246條第1項
              亦有明定。又私有農地所有權之移轉，依89年1
              月26日修正刪除前之土地法第30條規定，其承受
              人以能自耕者為限，如承買人當時係無自耕能力
              之人，須於訂約時明白約定由承買人指定登記與
              任何有自耕能力之第三人，或具體約定登記於有
              自耕能力之特定第三人，或約定待承買人自己有
              自耕能力時為移轉登記，或其他預期於不能之情
              形除去後為給付者，其契約始為有效，否則，即
              係以不能之給付為契約標的，依民法第246條第1
              項前段規定為無效。是農地之承買人如無自耕能
              力，依修正刪除前之土地法第30條規定，本不得
              取得農地所有權，如借用第三人名義辦理所有權
              移轉登記，以間接取得農地所有權，乃係逃避上
              開法律之限制，屬脫法行為，自無加以保護之必
              要，應認該買賣農地契約為無效。
          二、本件被告與訴外人陳天汶及葉春雨，於79年間向
              訴外人陳進郎購買系爭臺中市○○區○○段147
              地號土地（地目田、面積0.7007公頃）中之「40
              0坪」權利（土地權利分配比例為：訴外人陳天
              汶200坪、葉春雨100坪、被告乙○○100坪)，每
              坪單價為25,000元，總價1,000萬元。系爭147地
              號土地當時係屬私有農地，為兩造所不爭執。則
              被告、訴外人陳天汶及葉春雨與出賣人訴外人陳
              進郎間就系爭私有農地所為之買賣契約法律行為
              效力，依行為時有效之土地法第30條：「私有農
              地所有權之移轉，其承受人以能自耕者為限，並
              不得移轉為共有。但因繼承而移轉者，得為共有
              。違反前項規定者，其所有權之移轉無效。」，
              及農業發展條例第30條：「每宗耕地，不得分割
              移轉為共有。但因出售與毗鄰耕地自耕農而與其
              耕地合併者，得為分割；因繼承而移轉者，得為
              共有；共有耕地每人持分達五公頃以上且有分割
              之必要者，得報經該省（市）主管機關核准分割
              為單獨所有；部分依法變更為非耕地使用者，其
              依法變更部分得為分割。」等規定決之。是依兩
              造簽訂系爭不動產買賣契約書時，私有農地之承
              受人以能自耕者為限，並不得移轉為共有，亦不
              得為分割。雖上開土地法第30條規定於89年1月
              26日經公布刪除，農業發展條例亦於同日修正公
              布，於第16條規定每宗耕地分割後每人所有面積
              未達0.25公頃者，不得分割。本件依原告所主張
              ，其自被告乙○○處所受讓被告乙○○對系爭土
              地之400坪中之300坪權利，換算單位為公頃，仍
              未達0.25公頃，縱依現行法律規定，亦無從將該
              300坪土地分割為單獨所有及移轉所有權予原告
              。況原告自陳其與被告及訴外人陳天汶及葉春雨
              均無自耕農身分，是被告、訴外人陳天汶及葉春
              雨與出賣人訴外人陳進郎間就系爭私有農地所為
              之買賣契約，及兩造間之土地權利買賣契約，顯
              均係以不能之給付為契約標的。系爭不動產買賣
              契約書復未載明由承買人指定登記與任何有自耕
              能力之第三人，或具體約定登記與有自耕能力之
              特定第三人，尚難認已合於民法第246條第1項但
              書之情形，且該不能之情形迄未能除去，則兩造
              間之契約應屬無效。
          三、按因可歸責於債務人之事由，致給付不能者，債
              權人得請求賠償損害；債權人於有上開之情形時
              ，得解除其契約；契約解除時，當事人雙方負回
              復原狀之義務，由他方所受領之給付物，應返還
              之；受領之給付為金錢者，應附加自受領時起之
              利息償還之。民法第226條第1項、第256條、第2
              59條第1款、第2款固有明文。惟上開規定係以契
              約有效為前提。本件兩造間之契約既屬無效，則
              原告主張給付不能而解除契約負回復原狀之法律
              關係，或主張可歸責於債務人之事由，致給付不
              能，而請求被告返還所受領之價金，並償還自受
              領時起之利息，或賠償損害，即無理由。
    （二）原告有無給付770萬元之價金予被告？
          一、原告主張其於83年4月7日，先以每坪26,000元，
              總價520萬元，向被告乙○○買受被告乙○○對
              系爭土地之200坪權利。520萬元之買賣價金，除
              以被告乙○○前向原告戊○○所借貸之未償借款
              、所欠水電、電話、房租合計4,953,720元抵扣
              外，不足之246,280元，則依被告乙○○秘書己○○（即閆廷俞）之指示，於83年4日15日匯入
              被告乙○○在台中四信南屯分社第00000000000
              號帳戶。另於83年10月8日，再以每坪25,000元
              總價250萬元之對價，向被告買受對系爭土地之1
              00坪權利，部分價金除另以被告乙○○於83年7
              月28日、8月2日及8月3日向原告戊○○所借貸合
              計200萬元之借款抵扣外，不足之50萬元，則以
              現金給付等語，並提出相關匯款資料為證。
          二、被告對以相關借款供為抵扣價金一節，並不爭執
              ，僅就由訴外人林素玲所代收之50萬元現金部分
              ，否認係供抵扣價金之用，並抗辯該50萬元係兩
              造間之其他投資事項之投資款等語。惟被告並未
              提出證據或敘明所稱之其他投資之內容，以供為
              系爭50萬元現金確係其他投資款之認定，所辯尚
              不足採。本院因認原告確已給付合計770萬元之
              土地權利買賣價金予被告收受無誤。
    （三）原告得否依民法第113條及第179條規定，訴請被告返
          還系爭770萬元及利息？另原告與其配偶賴楊寶枝於9
          5年6月5日在中國大陸地區與被告所簽立之「協議書
          」其效力為何？原告是否不得再對被告為主張？
          一、按無效法律行為之當事人，於行為當時知其無效
              ，或可得而知者，應負回復原狀或損害賠償之責
              任；無法律上之原因而受利益，致他人受損害者
              ，應返還其利益。民法第113條、第179條分別定
              有明文。本件系爭不動產買賣契約書及土地權利
              買賣契約，既均屬無效，已如前述。則被告自係
              無法律上原因而受有該合計770萬元價金之取得
              利益，另依兩造之交易過程觀之，被告於行為當
              時應可知其無效。從而，原告依不當得利之法律
              關係，請求被上訴人返還所收受之770萬元，即
              有理由。
          三、被告雖另以系爭300坪土地權利之轉讓，係供為
              被告對原告原所負之借款債務之抵償，被告因契
              約無效而無法履行新債務，則原有之借款關係（
              舊債務）並不消滅，因原告與其配偶賴楊寶枝嗣
              於95年6月5日在中國大陸地區，已與被告簽立「
              協議書」，原告與其配偶賴楊寶枝所受超出之31
              .288 平方公尺房產分配，即係用供抵償被告對
              原告原所負之上開借款債務，「協議書」中復載
              明原告不以任何理由或透過第三人向乙○○先生
              及四家公司追索有關投資、收益、權益、債權等
              事項，則兩造間之債權債務關係業已消滅，原告
              又對被告提起本件訴訟，顯然違約及違背誠信原
              則等語資為抗辯。但查：
              (1)、兩造間乃係就系爭土地中之200坪及100坪土
              (2)、原告與其配偶賴楊寶枝固有於95年6月5日在
              (3)、另查，亦參與大陸地區投資之證人黃秀卿、
  肆、綜上所述，兩造間就系爭合計300坪之二次農地權利買賣
      契約，既均屬無效之法律行為，原告復已於83年10月8日
      前，分別以匯款、現金及借款與價金抵銷之方式，給付合
      計770萬元之買賣價金予被告；另兩造對所為之系爭合計3
      00坪之農地權利買賣契約係屬無效一節，於行為當時並知
      其無效，或可得而知。則原告依民法第113條、第179條規
      定，訴請被告返還770萬元，及自83年10月8日（即最後一
      筆價金給付之日）起至清償日止，按週年利率百分之5計
      算之利息，即有理由，應予准許。又兩造分別陳明願供擔
      保請准宣告假執行及免為假執行，經核均無不合，爰各酌
      定相當之擔保金額併予准許。
  伍、本件事證已臻明確，兩造其餘攻擊、防禦方法及舉證，核
      與判決無影響，爰不逐一論述，併此敘明。
戊、據上論結，原告之訴為有理由，依民事訴訟法第78條、第39
    0條第2項、第392條，判決如主文。
中    華    民    國    97    年    6     月     2    日
                  民事第二庭    法  官  林宗成
正本係照原本作成。
如對本判決上訴，須於判決送達後20日內向本院提出上訴狀。
中    華    民    國    97    年    6     月     2    日
                                書記官  鄭晉發


司法院資訊處製作；財團法人民間司法改革基金會備份。
